臺北高等行政法院判決
　　　　　　　　　　　　　　　92年度訴字第03828號
　　　　　　　　　　　　　　　.
原　　　告　超美食品有限公司
代　表　人　甲○○
訴訟代理人　乙○○律師
複　代理人　楊譜諺律師
被　　　告　財政部基隆關稅局
代　表　人　朱恩烈（局長）
訴訟代理人　丁○○
　　　　　　戊○○
　　　　　　丙○○
上列當事人間因虛報進口貨物事件，原告不服財政部中華民國92
年6月20日台財訴字第0920030865號（案號：第00000000號）訴
願決定，提起行政訴訟。本院判決如下：
　　主  文
原告之訴駁回。
訴訟費用由原告負擔。
　　事  實
一、事實概要：原告於民國（下同）91年6月14日向被告報運自
    越南進口茶葉一批（報單號碼：AE/BC/91/V940/9028，共4
    項），其中申報第1項貨名PUERH TEA（普洱茶），數量2,52
    0公斤，報列進口稅則第0902.40.10號，稅率20%，產地為越
    南。經被告查驗結果，實際來貨數量為3,620公斤，產地為
    中國大陸，且核非屬經濟部公告准許輸入之中國大陸物品，
    原告顯有虛報進口貨物數量、產地，逃避管制情事，被告乃
    依據海關緝私條例第37條第3項轉據同條例第36條第1、3項
    規定，以91年12月11日91年第00000000號處分書，處貨價1
    倍之罰鍰計新台幣（下同）113,088元，併沒入其貨物。原
    告不服，申請復查，經被告審核結果，以92年2月21日基普6
    字第09201013 44號復查決定書（下稱原處分）予以駁回，
    原告仍不服，提起訴願，嗣經財政部訴願決定駁回，遂提起
    本件行政訴訟。
二、兩造聲明：
  (一)原告聲明求為判決：
  　1.訴願決定及原處分均撤銷。
    2.訴訟費用由被告負擔。
  (二)被告聲明求為判決：如主文所示。
三、兩造之爭點：
    系爭普洱茶之原產地是否係中國大？被告是否須證明原告有
    私運貨物進口之「意圖」？
  (一) 原告主張之理由：
    1.按有無私運貨物進口之「意圖」，應由被告負舉證責任：
      按民事訴訟法第277條規定：「當事人主張有利於己之事
      實者，就其事實有舉證之責。」此規定依行政訴訟法第33
      條，於行政訴訟準用之。而依海關緝私條例第36條、第37
      條規定之處罰，仍應以行為人之故意或過失為其責任條件
      ，司法院釋字第275號解釋應予以適用，併此指明，司法
      院釋字第521號解釋參照。
    2.次按，行政罰與刑罰不同，固不以行為人有故意或過失者
      為限，惟海關緝私條例第36條第1項私運貨物進口、出口
      之處罰，關於「私運貨物進口、出口」之意義，則應受同
      條例第3條立法解釋之限制，依該條規定：「本條例稱私
      運貨物進口、出口，謂意圖規避檢查、偷漏關稅或逃避管
      制，未經向海關申報而運輸貨物進出國境」者而言，條文
      既明白規定必須有「規避檢查、偷漏關稅或逃避管制之意
      圖」，則行為人有無此項主觀上「意圖」，自應依證據認
      定之，在提起行政訴訟時，依行政訴訟法第33條準用民事
      訴訟法第277條規定，即應由被告機關負舉證責任，最高
      行政法院（89年7月1日改制前為行政法院）68年度判字第
      592號判決參照。
    3.又按「人民就違反法律上之義務而應受行政罰之行為，能
      證明自己無過失時，即不應受罰。觀諸司法院釋字第275
      號解釋至明。原告與美國公司交易，非一朝一夕，信賴基
      礎如未動搖，要求其對於美國公司運交之貨品必詳查產地
      來源，必先申請海關看樣查證，慎密為一切防免其運交大
      陸製品之措施，有無課以逾越一般廠商於國際貿易中通常
      應為之注意義務之虞，非無推求之餘地。」最高行政法院
      84年度判字第2420號判決參照。
    4.再者「上訴人就買賣貨物之產地未以合約明訂不得為大陸
      產製，亦未於報關前向賣方查明產地，即遽以申報產地為
      日本，上訴人核已違反誠實申報及未盡注意之義務，縱非
      故意，亦難謂無過失，依據司法院大法官會議釋字第275
      號解釋意旨，自應予以論處。系爭貨物係大陸物品，且與
      原申報產地不符，為上訴人所不爭。對於此一虛報進口之
      違規事實，上訴人是否有故意或過失，而應負違規責任，
      並非依上訴人與交易相對人之買賣合約，或預期發票，或
      交易經驗認定，而應依一般交易習慣認定。」最高行政法
      院91年度判字第1666號判決參照。
    5.查本件原告乃為減輕成本，囑THANGLONG茶葉公司代為購
      買普通茶餅35KG/箱，17箱，計595公斤，一併辦理出口，
      至於THANGLONG茶葉公司代購之普通茶餅是否大陸貨，經
      向該公司查證，稱該普洱茶餅是在越南境內購買，應該是
      越南貨，不可能是大陸貨，至於普洱茶申報數量不符係越
      南公司作業疏忽，並非原告有虛報進口貨物數量、產地，
      逃避管制之情事。
    6.次查，本件原告至越南進口茶葉一批，於進口之初即已指
      明需以越南之普洱茶，此並據越南皇龍茶葉公司出具確認
      書，確認其所出口之茶葉確為越南生產在卷可稽，是原告
      對買賣貨物之產地已以合約明訂需為越南產製，則原告所
      訂購及申報進口之貨品顯與被告查驗之來貨不符經確定屬
      實者，原告尚須退運並向第三人公司索賠，難謂原告有何
      違反誠實申報及未盡注意之義務之情事。
    7.再者，原告於91年5月間，向河內昇龍茶葉公司購買紅、
      綠茶，皇龍茶葉公司買普洱茶，乃由原告之代表人親自到
      越南選購，因為不通越南語，所以由越南翻譯范小姐配合
      茶葉公司，辦理出口手續，至於海關指認，短報，虛報，
      對他們來說一點好處也沒有。而本件是否翻譯上出了什麼
      差錯詞不達意（按進口報單總重量150,079公斤實際數量1
      5,106僅差27公斤）應無虛報之事實，至於普洱茶數量不
      符1,000公斤紅茶誤報，因為「新」普洱茶形狀、包裝和
      紅茶幾乎相同（均為整袋裝），而造成的結果。
    8.抑且原告對於虛報之事既無故意又無過失，亦無應注意、
      能注意未予注意之情事，自無可歸責之原因，則原告有無
      私運貨物進口之「意圖」，被告負無法舉證證明，當亦非
      科罰之對象。
　　9.關於沒入貨物部分：
      (1)國家刑罰權之實現，對於特定事項而以特別刑法規定特
        別之罪刑所為之規範，倘與憲法第23條所要求之目的正
        當性、手段必要性、限制妥當性符合，即無乖於比例原
        則。迭經司法院釋字第554號、釋字第551號、釋字第54
        4號、第476號等著有解釋在案。
      (2)查本件原告申報進口數量2,520公斤，實際來貨數量為
        3,620公斤，則縱有虛報進口之情事，亦僅有1,100公斤
        ，被告竟將全部貨物（扣除綠茶無爭議之部分外）予以
        沒入，造成原告損失嚴重，徵諸前揭實務見解意旨，顯
        與比例原則不符。
　(二)被告主張之理由：
　　1.按「報運貨物進口而有左列情事之一者，得視情節輕重，
　　　處以所漏進口稅額二倍至五倍之罰鍰，或沒入或併沒入其
    　貨物：一、虛報所運貨物名稱、數量或重量。二、˙˙˙
    　四、其他違法行為」、「有前2項情事之一而涉及逃避管
    　制者，依前條第1項及第3項論處。」及「私運貨物進口、
    　出口或經營私運貨物者，處貨價1倍至3倍之罰鍰」、「前
  　  2項私運貨物沒入之。」海關緝私條例第37條第1項、第3
    　項及第36條第1項、第3項所明定。次按進口非屬台灣地區
    　與大陸地區貿易許可辦法第7條規定准許輸入之大陸地區
  　  物品者，即構成進口禁止輸入之物品而涉及逃避管制之違
    　法行為。原告虛報進口貨物數量、產地，逃避管制之違法
    　行為已如前述，被告依上開法條規定所為之處分，於法並
    　無不合。
　　2. 查「人民違反法律上之義務而應受行政罰之行為，法律
      無特別規定時，雖不以出於故意為必要，仍須以過失為其
      責任條件。但應受行政罰之行為，僅須違反禁止規定或作
      為義務˙˙˙推定為有過失，於行為人不能舉證證明自己
      無過失時，即應受罰。」司法院釋字第275號解釋闡明在
      案。原告虛報進口貨物數量、產地，逃避管制之違法行為
      ，已違反禁止規定，依照上開解釋意旨，應推定為有過失
      ，原告不能舉證證明自己無過失，即應論罰，謹先陳明。
    3.查系爭貨物實際數量比原申報多1,100公斤，且部分貨上
      之標籤有撕除痕跡，惟仍殘留有「雲南茶葉進出口公司」
      字樣，除由被告認定產地為中國大陸外；為求慎重計，於
      原告提起訴願後，復檢樣送請財政部關稅總局進口貨品原
      產地認定委員會鑑定，嗣經該委員會92年4月25日第10次
      會議審議決議認定系爭來貨其原產地為中國大陸，該委員
      會係由學者、專家等成員共同組成之法定鑑定機關，其決
      議結果自有公信力。從而，原告涉嫌虛報進口貨物數量、
      產地，逃避管制之行為，足堪認定。次查本案係原告向越
      南購買普洱茶等，該國緊臨中國大陸，敏感度高，又普洱
      茶是中國雲南著名茶品，供應商有可能輸出大陸物品，自
      應更加審慎處理，而盡誠實申報作為之義務，原告未於事
      前防備，則縱屬不知情，仍難謂無過失，被告依實到貨物
      據以論處，並無不妥。至於賣方越南皇龍茶葉公司出具確
      認書等，經查報運貨物進口是否構成虛報行為，悉以報單
      上原申報內容與到貨實際狀態為認定標準，其出具文件並
      無法否認虛報貨物原產地之事實。查原告所陳述新普洱茶
      形狀、包裝和紅茶幾乎相同致造成兩者數量互相增減之差
      異，是原告與供應商之間的問題，按一般國際貿易買賣慣
      例，貨品若種類不同，包裝應很清楚不一樣並加以標示，
      以方便區分卸貨、發貨予下游廠商，若因此造成損失，此
      亦屬其買賣間是否違約之求償問題，尚不得資為本案免罰
      之論據。而系爭貨物經被告詳細查驗發現有虛報產地及數
      量事實，原告亦未能提出積極證據證明其無過失，自應負
      有違誠實申報及未盡注意之義務責任，參據司法院釋字第
      275號解釋意旨，被告據以論處，應無不當。
    4.查系爭貨物實際數量雖僅較原申報多1,100公斤，但其產
      地「全部」為中國大陸，原告顯有虛報產地，逃避管制之
      違法行為，被告所為之處分並無違反比例原則；且本案查
      證及處罰過程相當嚴謹並無原告主張目的正當性、手段必
      要性、限制妥當性問題。
　　理  由
一、本件訴訟程序進行中，被告之代表人由洪啟清變更為朱恩烈
    ，茲由新任代表人具狀聲明承受訴訟，核無不合，應予准許
    。
二、原告起訴主張：原告於91年5月至越南進口茶葉一批，於進
    口之初即已指明需越南之普洱茶，嗣於6月14日向被告報運
    總重量150,079公斤，而實際來貨數量15,106公斤，僅多出
    27公斤），並無意圖虛報產地或數量之故意或過失，詎原處
    分以原告申報普洱茶進口數量2,520公斤，實際來貨數量為
    3,620公斤，涉有虛報進口之情事，竟將上開3,620公斤茶葉
    全部沒入，並處原告罰鍰113,088元，於法有違，為此訴請
    撤銷訴願決定及原處分云云。
三、被告則以：系爭普洱茶實際來貨數量比原申報多1,100公斤
    ，且部分貨上之標籤有撕除痕跡，惟仍殘留有「雲南茶葉進
    出口公司」字樣，其產地顯為中國大陸，是原告有虛報產地
    及數量事實，原告亦未能提出積極證據證明其無過失，自應
    負有違誠實申報及未盡注意之義務責任，原處分於法有據等
    語置辯。
四、按海關緝私條例第37條第1項及第3項規定：「報運貨物進口
    而有左列情事之一者，得視情節輕重，處以所漏進口稅額2
    倍至5倍之罰鍰，或沒入或併沒入其貨物：一、虛報所運貨
    物之名稱、數量或重量。」「有前2項情事之一而涉及逃避
    管制者，依前條第1項及第3項論處。」第36條第1項及第3項
    規定：「私運貨物進口、出口或經營私運貨物者，處貨價1
    倍至3倍之罰鍰。」「前2項私運貨物沒入之。」又按行為時
    臺灣地區與大陸地區人民關係條例第35條第2項規定：「臺
    灣地區與大陸地區貿易，非經主管機關許可，不得為之。」
    及行為時臺灣地區與大陸地區貿易許可辦法第7條第1項規定
    ：「大陸地區物品，除左列各款規定外，不得輸入臺灣地區
    ：
    一、主管機關公告准許輸入之物品。二、古物、宗教文物、
    民族藝術品、民俗文物、藝術品、文化資產維修材料及文教
    活動所需之少量物品。三、自用之研究或開發用樣品。四、
    依大陸地區產業技術引進許可辦法規定准許輸入之物品。五
    、供學校、研究機構及動物園用之動物。六、保稅工廠輸入
    供加工外銷之原物料及零組件。七、加工出口區及科學工業
    園區廠商輸入供加工外銷之原物料及零組件。八、醫療用中
    藥材。九、行政院新聞局許可之出版品、電影片、錄影節目
    及廣播電視節目。十、財政部核定並經海關公告准許入境旅
    客攜帶入境之物品。十一、船員及航空器服務人員依規定攜
    帶入境之物品。十二、兩岸海上漁事糾紛和解賠償之漁獲物
    。十三、其他經主管機關專案核准之物品。」
五、本件兩造不爭：普洱茶非屬臺灣地區與大陸地區貿易許可辦
    法第7條第1項各款所列之准許輸入之物品，又系爭貨物係由
    原告於91年6月14日委由均達報關有限公司向被告申報進口
    ，其中申報第1項貨名PUERHTEA（普洱茶），數量2,520公斤
    ，報列進口稅則第0902.40.10號，稅率20%，產地為越南，
    嗣經被告查驗結果認定為中國大陸產製，且其數量為3,620
    公斤，按其完稅價格113,088元處原告1倍之罰鍰，併沒入系
    爭普洱茶等情，並有進口報單、緝私報告表、扣押貨物收據
    及搜查筆錄及原處分書附於原處分卷可稽，堪認為真實。
六、是本件之爭執，首在於系爭普洱茶之原產地是否係中國大陸
    ？經查：
  (一)按行為時關稅法（93年5月5日修正公布前）第24條規定「海
    關對進口貨物原產地之認定，應依原產地認定標準辦理，必
    要時，得請納稅義務人提供產地證明文件。前項原產地之認
    定標準，由財政部會同經濟部定之。」行為時進口貨物原產
    地認定標準（93年3月29日修正發布前）第2條規定：「進口
    貨品以左列國家或地區為其原產地：一、進行完全生產貨品
    之國家或地區。二、貨品之加工、製造或原材料涉及二個或
    二個以上國家或地區者，以使該項貨品產生最終實質轉型之
    國家或地區。」第5條規定：「進口貨品原產地由進口地關
    稅局認定，認定有疑義時，由進口地關稅局報請財政部關稅
    總局會同有關機關及學者專家會商。」
  (二)系爭普洱茶經被告檢樣送請財政部關稅總局進口貨品原產地
    認定委員會認定，經該委員會92年4月25日第10次會議審議
    決議，參據專家意見等綜合研判認定係其原產地係中國大陸
    ，此有該局92年4月30日台總局認字第0920102881號函附於
    原處分卷及會議審議表附於本院卷可稽，核與前揭認定程序
    無違。且查關於茶餅部分，其貨上之標籤有撕除痕跡，惟仍
    殘留有「雲南茶葉進出口公司」字樣，此業經被告於準備程
    序時提出茶餅為證（因保管不易閱後發還，請被告提出該等
    標籤之照片附於本院卷為證），復為原告所不爭，是被告抗
    辯系爭普洱茶之原地係中國大陸，堪認為真實。
  (三)原告雖提出商業發票及經我駐越南台北經濟文化辦事處認證
    之原產地證明附於本院卷為證，然查依上開商業發票及原產
    地證明之記載，其中普洱茶係每袋35公斤包裝、72袋，合計
    2,520公斤；而本件實際來貨普洱茶餅每箱35公斤包裝、17
    箱、計595公斤，每袋45公斤包裝、45袋，每袋25公斤包裝
    、40袋，計3,0250公斤，合計3,620公斤，此有被告扣押貨
    物收據及搜查筆錄附於原處分卷可憑，比對兩者無論在包裝
    上及數量上均顯有差距，不足採信。
  (四)原告復提出未據認證之皇龍茶葉有限公司及昇龍茶葉生產事
    業公司各出具之「確認書」附於本院卷為證，惟查參照該昇
    龍茶葉生產事業公司出具之「確認書」宣稱普洱茶595公斤
    係其由「河內─溯山─府魯昇龍茶葉生產事業公司所生產」
    ，然查本件系爭普洱茶中之595公斤係茶餅，其貨上之標籤
    有撕除痕跡，惟仍殘留有「雲南茶葉進出口公司」字樣，已
    如前述，是該「確認書」之內容顯不實在；再者，前揭商業
    發票係「THANG LONG」茶葉公司所開，而該昇龍茶葉生產事
    業公司出具之上開「確認書」其內容猶不可信，已如前述，
    況係由原告於進口報關時之商業發票無關、名稱完全不同之
    公司所出具之「確認書」，是原告之主張仍均無足採信。
七、本件之另一爭執，在於被告是否須證明原告有私運貨物進口
    之「意圖」？經查：
  (一)依前引海關緝私條例第37條第1項、第3項規定及第36條第1
    項及第3項之規定，均未以「意圖」為構成要件。
  (二)按司法院釋字第275號解釋：「人民違反法律上之義務而應
    受行政罰之行為，法律無特別規定時，雖不以出於故意為必
    要，仍須以過失為其責任條件。但應受行政罰之行為，僅須
    違反禁止規定或作為義務，而不以發生損害或危險為其要件
    者，推定為有過失，於行為人不能舉證證明自己無過失時，
    即應受處罰。」第521號解釋：「依海關緝私條例第36條、
    第37條規定之處罰，仍應以行為人之故意或過失為其責任條
    件，本院釋字第275號解釋應予以適用。」參酌以上二解釋
    ，海關緝私條例第37條第3項即是以行為人有同條第1項各款
    及第2項之行為，而其行為之內容涉及逃避管制為構成要件
    ；又報運貨物進口有第37條第1項第1款至第4款之行為，自
    其行為內涵觀之，其主觀違法要件即已涵括故意及過失在內
    ，職是，關於海關緝私條例第37條第3項之違章仍應以行為
    人之行為係出於故意或過失為其責任條件自明。而前開海關
    緝私條例第37條第1項第1款、第3項、第36條第1項、第3項
    所定之處罰，係以違反申報所運貨物之名稱、數量或重量之
    作為義務，而不以發生損害或危險為其要件，依上開司法院
    解釋，苟行為人不能舉證證明自己無過失時，即應受處罰（
    最高行政法院92年度判字第1495號判決參照），原告主張被
    告應就其「意圖」負舉證責任顯屬無據。
  (三)本件原告虛報系爭普洱茶之產地及數量已如前述，原告未見
    提出積極證據證明其無過失，而僅推稱新普洱茶形狀、包裝
    和紅茶幾乎相同致造成兩者數量互相增減之差異云云，尚無
    解其應負有違誠實申報及未盡注意義務之責任。
八、綜上所述，原告之主張尚無可採，原處分認事用法，均無違
    誤，訴願決定遞予維持，亦無不合，原告訴請撤銷，為無理
    由，應予駁回。
據上論結，本件原告之訴為無理由，爰依行政訴訟法第98條第3
項前段，判決如主文。
中    華    民    國  93    年    12   月    23       日
                  第四庭審判長法  官　王　立　杰
                              法  官　黃　本　仁
                              法  官　王　碧　芳
上為正本係照原本做成。
如不服本判決，應於送達後二十日內，向本院提出上訴狀並表明
上訴理由，如於本判決宣示後送達前提起上訴者，應於判決送達
後二十日內補提上訴理由書（須按他造人數附繕本）。
中　　華　　民　　國　　93　　年　  12　　月　 23  　 日
                              書記官   鄭 聚 恩
